ACORDAO-COMPLETO-2485782

ACÓRDÃO 9444/2021 ATA 24/2021 - PRIMEIRA CÂMARA

VISTOS, relatados e discutidos estes autos de Pensão Civil, os Ministros do Tribunal de Contas da União, reunidos em Sessão da 1ª Câmara, ante as razões expostas pelo Relator, e com fundamento nos arts. 1º, inciso V, e 39, inciso II, ambos da Lei 8.443, de 16 de julho de 1992, c/c o art. 259, inciso II, do Regimento Interno desta Corte de Contas, ACORDAM em:
9.1. considerar prejudicada, pela perda do objeto, a análise de mérito dos atos constantes das peças 3 e 4, relativos às pensões civis de Marilene Baptista de Souza e de Patrícia Macedo de Andrade, nos termos do § 5º do art. 260 do Regimento Interno desta Corte de Contas;
9.2. dar ciência desta deliberação ao Ministério da Economia; e
9.3. arquivar os autos.

Pessoal: Atos de Pensão civil da unidade emissora MINISTÉRIO DA FAZENDA (Extinta), enviados ao TCU pela unidade de controle interno CONTROLADORIA-GERAL DA UNIÃO para fins de análise e julgamento.

Primeira Câmara

Ministério da Fazenda (extinto).

3. Interessadas: Marilene Baptista de Souza, CPF XXX.868.638-XX; e Patrícia Macedo de Andrade,    CPF XXX.264.138-XX.

13.1. Ministros presentes: Walton Alencar Rodrigues (Presidente), Benjamin Zymler e Jorge Oliveira.
13.2. Ministro-Substituto convocado: Augusto Sherman Cavalcanti (Relator).
13.3. Ministro-Substituto presente: Weder de Oliveira.

AUGUSTO SHERMAN

Cuidam os presentes autos das Pensões Civis de Marilene Baptista de Souza e Patrícia Macedo de Andrade, instituídas por Cassiano Baptista de Souza e Iguatemy Jorge de Andrade, respectivamente, conforme os termos constantes das peças 3 e 4, cujos atos foram encaminhados ao Tribunal por intermédio do sistema Sisac, na sistemática definida na IN 78/2018, com parecer do órgão de Controle Interno pela legalidade. 
2.	A unidade técnica, ao analisar os fundamentos legais das concessões bem como as informações prestadas pelo órgão do controle interno, lavrou a instrução vista à peça 6, adiante parcialmente transcrita, com eventuais ajustes de forma:
" (...) 
EXAME TÉCNICO
Procedimentos aplicados
Os procedimentos para exame, apreciação e registro de atos de pessoal encontram-se estabelecidos na Instrução Normativa TCU 78/2018 e na Resolução TCU 206/2007. Essas normas dispõem que os atos de pessoal disponibilizados por meio do e-Pessoal devem ser submetidos previamente a críticas automatizadas, com base em parâmetros predefinidos.
As críticas das informações cadastradas na etapa de coleta do ato foram elaboradas e validadas levando-se em conta as peculiaridades de cada ato. Os itens verificados nessa etapa são inerentes a dados cadastrais, fundamentos legais, mapa de tempo, ficha financeira, assim como eventuais ocorrências de acumulação. Trata-se de verificações abrangentes, minuciosas e precisas e sem a necessidade de ação humana e, portanto, menos suscetível a falhas. As críticas aplicadas estão discriminadas no sistema, no Menu e-Pessoal, opção "Crítica", que podem ser acessadas mediante concessão de perfil específico a servidores do TCU responsáveis pela análise.
Além das críticas automatizadas, há verificação humana adicional no caso de haver alertas do sistema ou informações não formatadas, como esclarecimentos do gestor ou do controle interno.  
As críticas também consideram os registros do Sistema Integrado de Administração de Recursos Humanos (Siape) . O Siape disponibiliza informações atualizadas sobre as parcelas que integram os proventos, diferentemente, portanto, do e-Pessoal, que informa as parcelas no momento do registro do ato. 
Essa confrontação com o Siape fornece uma visão atual e verdadeira da situação, o que permite descaracterizar irregularidades e inconsistências que, embora constantes do e-Pessoal, já foram corrigidas.
As verificações detectadas nos atos encontram-se discriminadas na aba de pendências de cada ato no sistema e-Pessoal, bem como nos espelhos dos atos contemplados por esta instrução.
Exame das Constatações
Ato: 21434/2019 - Interessado: CASSIANO BAPTISTA DE SOUZA - CPF: XXX.127.748-XX
Beneficiário: MARILENE BAPTISTA DE SOUZA - CPF: XXX.868.638-XX - Filho (a) 
Parecer do Controle Interno: considerar o ato Legal.
Constatações e análises: 
1.1.1. Ato com anexo do tipo Laudo médico (COMPROVANTE DE INVALIDEZ) 
Justificativa do Gestor de Pessoal: Não há. Verificação efetuada no âmbito do TCU.
Análise do Controle Interno:  Não há. Verificação efetuada no âmbito do TCU.
Análise da Equipe Técnica: Ilegal
Não há.
1.1.2. Pensão deferida para o beneficiário 'MARILENE BAPTISTA DE SOUZA' maior de 21 anos com comprovação de invalidez, doença grave, intelectual ou mental. Analisar laudo médico anexado ao ato.
Justificativa do Gestor de Pessoal: Não há. Verificação efetuada no âmbito do TCU.
Análise do Controle Interno:  Não há. Verificação efetuada no âmbito do TCU.
Análise da Equipe Técnica: Ilegal
Não há.
O detalhamento da norma legal e da jurisprudência para a inconsistência acima elencada encontra-se no anexo II dessa instrução. 
Encaminhamento do ato: 
Considerar ILEGAL e recusar registro do ato de Pensão civil de CASSIANO BAPTISTA DE SOUZA do quadro de pessoal do órgão/entidade MINISTÉRIO DA FAZENDA (Extinta) , com base nos arts. 71, inciso III, da Constituição Federal, 1º, inciso V, e 39, inciso II, da Lei 8.443/1992 e 260, § 1º, do Regimento Interno.
Ato: 41390/2019 - Interessado: IGUATEMY JORGE DE ANDRADE - CPF: XXX.907.338-XX
Beneficiário: PATRICIA MACEDO DE ANDRADE - CPF: XXX.264.138-XX - Filho (a) 
Parecer do Controle Interno: considerar o ato Legal.
Constatação e análise: 
1.1.3. Perda de objeto 'Sisobi (beneficiários falecidos) - nome do beneficiário: PATRICIA MACEDO DE ANDRADE, CPF: XXX.264.138-XX, (Data de óbito: 10/02/2021) '.
Justificativa do Gestor de Pessoal: Não há. Verificação efetuada no âmbito do TCU.
Análise do Controle Interno:  Não há. Verificação efetuada no âmbito do TCU.
Análise da Equipe Técnica: Perda de objeto
Verifica-se, em consulta realizada nos Sistemas deste Tribunal, que o (s) benefício (s) referente (s) ao ato do presente processo já foi encerrado. Assim, como se trata de situação que cessou os efeitos financeiros da concessão antes de sua apreciação por esta Corte, cabe a aplicação do art. 260, §5º do Regimento Interno do TCU. Segundo esse dispositivo, poderá ser considerado prejudicado, por perda de objeto, o exame dos atos de pessoal cujos efeitos financeiros tenham cessado antes de sua apreciação.
O detalhamento da norma legal e da jurisprudência para a inconsistência acima elencada encontra-se no anexo II dessa instrução. 
Encaminhamento do ato: 
Considerar prejudicado, por perda de objeto, o exame do ato de Pensão civil de IGUATEMY JORGE DE ANDRADE, com fundamento no art. 71, inciso III, da Constituição Federal, arts. 1º, inciso V, e 39, inciso II, da Lei 8.443/1992 e art. 260, § 5º, do Regimento Interno do Tribunal de Contas da União.
CONCLUSÃO
A abrangência e a profundidade das verificações levadas a efeito fundamentam convicção de que o ato 21434/2019 pode ser apreciado pela ilegalidade, em razão das irregularidades apontadas no item Exame das Constatações desta instrução, que representam afronta à legislação e à jurisprudência de referência.
O aludido ato deu entrada neste Tribunal há menos de cinco anos, não sendo aplicável, portanto, o procedimento de contraditório e ampla defesa determinado pelo Acórdão 587/2011-TCU-Plenário.
A abrangência e a profundidade das verificações levadas a efeito fundamentam convicção de que o ato 41390/2019 pode ser considerado prejudicado por perda de objeto, nos termos do art. 260, § 5º do Regimento Interno do TCU.
PROPOSTA DE ENCAMINHAMENTO
Ante o exposto, com fundamento no art. 71, inciso III, da Constituição Federal, no art. 1º, inciso V, e art. 39, incisos I e II, da Lei 8.443/1992, no art. 260 do Regimento Interno do Tribunal de Contas da União, propõe-se: 
Considerar ILEGAL e recusar registro do ato de Pensão civil de CASSIANO BAPTISTA DE SOUZA do quadro de pessoal do órgão/entidade MINISTÉRIO DA FAZENDA (Extinta) , com base nos arts. 71, inciso III, da Constituição Federal, 1º, inciso V, e 39, inciso II, da Lei 8.443/1992 e 260, § 1º, do Regimento Interno.
Considerar prejudicado, por perda de objeto, o exame do ato de Pensão civil de IGUATEMY JORGE DE ANDRADE, com fundamento no art. 71, inciso III, da Constituição Federal, arts. 1º, inciso V, e 39, inciso II, da Lei 8.443/1992 e art. 260, § 5º, do Regimento Interno do Tribunal de Contas da União".
3.	Ministério Público, neste ato representado pela Procuradora-Geral Cristina Machado da Costa e Silva, emitiu o Parecer constante da peça 9, lavrado nos seguintes termos:
"Versa o processo sobre atos de pensão civil expedidos pela Superintendência Regional de Administração do Ministério da Economia em São Paulo.
2.	Por meio dos pareceres uniformes de peças n.ºs 6 e 7, a Secretaria de Fiscalização de Pessoal - Sefip - opina pela ilegalidade e negativa de registro do ato concessório instituído por Cassiano Baptista de Souza, devido às falhas apontadas à fl. 3 da peça n.º 3. Em relação à pensão deixada por Iguatemy Jorge de Andrade, propõe-se que a apreciação seja considerada prejudicada, por perda de objeto, ante o falecimento da única beneficiária.
3.	Em consulta ao sistema Siape, verificamos que a pensionista Marilene Baptista de Souza, beneficiária única do ex-servidor Cassiano Baptista de Souza, foi excluída de pagamento por falecimento, restando prejudicada a apreciação do formulário de peça n.º 3, por perda de objeto (peça n.º 8) . 
4.	Quanto ao ato de peça n.º 4, acolhemos a proposta de perda de objeto.
5.	Por todo o exposto, com as vênias de estilo por divergir parcialmente do encaminhamento proposto pela Sefip às peças n.ºs 6 e 7, esta representante do Ministério Público de Contas sugere ao Tribunal que considere prejudicada, por perda de objeto, a apreciação dos formulários de pensão civil constantes dos presentes autos, com fundamento no artigo 260, § 5.º, do Regimento Interno da Corte de Contas, ante a exclusão de pagamento de todas as beneficiárias".
É o Relatório.

não há.

Procuradora-Geral Cristina Machado da Costa e Silva.

PESSOAL. PENSÃO CIVIL. DOIS ATOS. FALECIMENTO DAS BENEFICIÁRIAS INTERESSADAS. CESSAÇÃO DOS EFEITOS FINANCEIROS. ANÁLISE DE MÉRITO PREJUDICA PELA PERDA DO OBJETO. CIÊNCIA.

PENSÃO CIVIL (PCIV)

Secretaria de Fiscalização de Integridade de Atos e Pagamentos de Pessoal e de Benefícios Sociais (Sefip).

Trata a hipótese da concessão de duas Pensões Civis instituídas em favor de Marilene Baptista de Souza e de Patrícia Macedo de Andrade, na condição de filhas dos instituidores.
2.		A unidade técnica encaminhou proposta de ilegalidade e negativa de registro do ato pensional relativo à Sr.ª Marilene Baptista de Souza, tendo em vista as irregularidades assinaladas em sua instrução (peça 6) , ao passo que a representante do Parquet especializado pugnou pela prejudicialidade da análise de mérito dessa concessão, em face da perda de seu objeto.
3.		Acolho a proposta do Ministério Público. Com efeito, à luz das informações insertas à peça 8 (consulta de dados - Siapenet) , resta devidamente comprovada a exclusão do pagamento da pensão civil em apreço, em virtude do falecimento de sua única beneficiária, hipótese que atrai a aplicação do § 5º do art. 260 do Regimento Interno desta Corte de Contas, podendo-se considerar prejudicado, pela perda do objeto, o exame de mérito do ato concessório ao ensejo posto ao crivo do Tribunal, uma vez exauridos os seus efeitos financeiros.  
4.		No que tange à pensão civil deixada em favor de Patrícia Macedo de Andrade (peça 4) , a unidade técnica, em razão do falecimento da beneficiária, manifestou-se no sentido de se considerar prejudicada a análise de mérito da concessão, pelos mesmos fundamentos retro mencionados, proposta a que anuiu o Ministério Público. Do que se extrai dos autos, resta comprovado que o óbito da interessada ocorreu no dia 10/2/2021, conforme consulta realizada no Sisob (peça 4, p. 3) , de modo que acolho os pareceres precedentes que convergem para o deslinde proposto.
   		Ex positis, acolhendo, em parte, a proposta alvitrada pela unidade técnica e, na sua inteireza, o Parecer do Ministério Público, manifesto-me por que o Tribunal aprove o Acórdão que ora submeto a esse Colegiado.
TCU, Sala das Sessões, em 13 de julho de 2021.
AUGUSTO SHERMAN CAVALCANTI 
Relator